【裁判字號】    93,重訴,442
【裁判日期】    950331
【裁判案由】    確認債權存在
【裁判全文】
臺灣板橋地方法院民事判決             93年度重訴字第442號
原      告  丙○○
訴訟代理人  梁穗昌  律師
複 代 理人  李夏菁  律師
被      告  丁○○
訴訟代理人  林添進  律師
複 代 理人  孔菊念  律師
上列當事人間請求確認債權存在等事件，經本院於民國95年3 月
14日言詞辯論終結，判決如下：
    主      文
被告應給付訴外人甲○○新臺幣壹仟壹佰零參萬陸仟伍佰貳拾壹
元，及自民國九十四年三月三日起至清償日止，按週年利率百分
之五計算之利息，並由原告代位受領。
訴訟費用由被告負擔。
    事實及理由
一、本件原告起訴主張：被告前於民國89年間，邀同訴外人甲○○為連帶保證人，向世華聯合商業銀行股份有限公司（下稱
    世華銀行）借款，甲○○並提供其所有坐落臺北縣林口鄉○○段中湖小段第53-3地號土地之應有部分540 分之190 （下
    稱系爭土地），為被告之借款債務設定抵押權擔保；嗣因被
    告無力清償借款，債權人世華銀行乃於90年11月間聲請拍賣
    抵押物（含系爭土地及原告所有亦提供設定抵押權之前揭同
    地號土地應有部分540 分之40），經鈞院以90年度執字第21
    443 號拍賣抵押物事件為強制執行，並於92年6 月26日拍定
    ，合計拍得價金新臺幣（下同）1,336 萬元，依抵押物應有
    部分比例為計算，甲○○以其所有之系爭土地為被告清償之
    債務金額，為11,036,521元（計算式：1,336 萬元x19/【19
    +4】=11,036,521 元），依民法第879 、749 、312 條等條
    文規定，甲○○於上開清償金額之範圍內，已承受債權人世
    華銀行對於被告之債權，即甲○○對於被告有11,036,521元
    之債權存在；又甲○○前因合建關係債務不履行，對於原告
    負有損害賠償之債務，甲○○並簽發票載發票日為92年7 月
    23日、到期日為92年8 月5 日、金額為34,922,300元之本票
    1 紙（下稱系爭本票）交付原告，以為清償，經原告提示後
    ，未獲付款，原告乃持以聲請准予對發票人甲○○為強制執
    行，經鈞院以93年度票字第7745號裁定准許，顯見原告對於
    甲○○有上開票款債權存在；茲甲○○既怠於行使對於被告
    之上開債權，原告為甲○○之債權人，自得依民法第242 條
    規定，代位行使甲○○對於被告之上開債權，並由原告代位
    受領，爰先位主張依民法第242 條代位權之法律關係，請求
    被告給付甲○○11,036,521元，及自起訴狀繕本送達翌日起
    至清償日止，按週年利率百分之五計算之利息，並由原告代
    位受領；又縱認原告不得代位行使甲○○對於被告之上開債
    權，惟原告以鈞院前揭93年度票字第7745號裁定，對於甲○○為強制執行（執行案號：鈞院93年度執字第36350 號），
    並聲請就甲○○對於被告之上開債權為執行，詎被告竟具狀
    否認甲○○之債權存在，顯見原告就甲○○對於被告之上開
    債權是否存在，有即受確認判決之法律上利益，爰備位主張
    請求確認甲○○對於被告之上開債權存在等語。原告先位聲
    明求為判決如主文第1 項所示，備位聲明求為判決確認甲○○對於被告有11,036,521元之債權存在。
二、被告對於甲○○前擔任其借款之連帶保證人，並提供系爭土
    地設定抵押權為擔保，嗣系爭土地經債權人世華銀行聲請拍
    賣，依比例計算，系爭土地拍得之價金為11,036,521元等事
    實均無爭執，惟以：
  (一)原告對於甲○○並無債權存在，不得代位行使甲○○之權利
    ：原告主張其對於甲○○有系爭本票之票款債權存在，惟觀
    諸鈞院93年度票字第7745號本票裁定事件卷宗，甲○○於系
    爭本票上之簽名並不清楚，無從確認甲○○是否為系爭本票
    之發票人；又原告雖取得准予對甲○○為強制執行之本票裁
    定，然本票裁定僅有形式之確定力，並無實體之確定力，無
    從證明原告對於甲○○確有債權存在，且甲○○亦可對原告
    主張本票原因關係之抗辯；再系爭本票之金額高達3,492 餘
    萬元，原告於當時竟未要求甲○○提出擔保，且系爭本票之
    到期日為92年8 月5 日，惟原告竟遲至93年8 月間始聲請本
    票裁定，顯然系爭本票之債權是否存在，存有疑問；另原告
    就甲○○是否確怠於行使其權利乙節，亦應負舉證之責，否
    則即難認原告得代位行使甲○○之權利。
  (二)甲○○就系爭土地之拍賣，對於被告並無任何債權存在：被
    告自87年4 月15日起至89年7 月15日止，前後計交付甲○○
    款項14筆，總金額為32,387,562元，其中19,295,000元為被
    告向甲○○購買土地之價金，其餘13,092,562元則均為甲○○向被告之借款，上開款項被告均係以交付支票、自行或指
    示訴外人己○、訴外人即被告之子庚○○（原名蔡榮峰）、
    訴外人戊○○等人匯款之方式交付甲○○；甲○○因負欠被
    告借款債務，故願意擔任被告借款之連帶保證人，而甲○○
    對於被告所負欠之借款債務13,092,562元，已超過系爭土地
    因拍賣而償還被告債務之金額11,036,521元，甲○○對於被
    告並無求償權，是以甲○○於系爭土地拍賣後，迄今均未對
    被告為任何之請求，而被告亦得以其前開借款債權，對於甲○○因系爭土地遭拍賣而對被告取得之債權主張抵銷，抵銷
    後甲○○對於被告已無任何債權存在，原告主張代位行使甲○○對於被告之債權，自屬無據等語，資為抗辯。被告聲明
    求為判決駁回原告之訴。
三、經查，原告主張：被告前於89年間，邀同甲○○為連帶保證
    人，向世華銀行借款，甲○○並提供其所有之系爭土地為被
    告之借款債務設定抵押權，嗣債權人世華銀行於90年11月間
    聲請拍賣含系爭土地在內之抵押物，經本院以90年度執字第
    21443 號拍賣抵押物事件為強制執行，並於92年6 月26日拍
    定，依比例為計算，系爭土地所拍得之價金為11,036,521元
    ；又原告持系爭本票聲請准予對甲○○為強制執行，經本件
    以93年度票字第7745號裁定准許，原告並以該本票裁定聲請
    就甲○○對於被告之債權為強制執行（執行案號：本院93年
    度執字第36350 號），被告則於該執行程序中具狀否認甲○○之債權存在等事實，業據提出與其所述相符之保證書、抵
    押權設定契約書、本院90年度拍字第5166號裁定、本院民事
    執行處92年7 月3 日90年度民執日字第21443 號通知、本院
    93年度票字第7745號裁定暨確定證明書、本院民事執行處93
    年11月17日板院通93執金字第36350 號執行命令、93年12月
    6 日板院通93執金字第36350 號通知等各1 件為證（均影本
    ），並經本院依職權調取本院90年度執字第21334 號拍賣抵
    押物執行卷宗、93年度票字第7745號本票裁定事件卷宗等核
    閱無訛，且為被告所不爭執，自堪信為真實。
四、原告另主張：原告對於甲○○有系爭本票之票款債權存在，
    為甲○○之債權人，而甲○○係被告借款債務之連帶保證人
    ，因系爭土地遭債權人世華銀行拍賣受償11,036,521元，甲○○於上開清償金額之範圍內，承受債權人世華銀行對於被
    告之債權，即甲○○為被告之債權人，因甲○○怠於行使對
    被告之上開債權，原告自得代位行使該權利等情；被告則以
    ：原告對於甲○○並無債權存在，不得代位行使甲○○之權
    利，且甲○○就系爭土地之拍賣，對於被告亦無任何債權存
    在等詞置辯。從而，本件所應審究者，乃為：(一)原告對於甲○○是否有債權存在，而得代為行使甲○○之權利？(二)甲○○就系爭土地之拍賣，對於被告是否確取得債權？
  (一)經查，原告主張：原告執有甲○○所簽發之系爭本票，並持
    以聲請准予對於發票人甲○○為強制執行，經本院以93年度
    票字第7745號裁定准許等事實，業據提出本院93年度票字第
    7745號裁定暨確定證明書各1 件為憑，並經本院核閱本院93
    年度票字第7745號本票裁定事件卷宗無訛，足認原告對於甲○○確有系爭本票之票款債權存在。被告雖辯稱：觀諸鈞院
    93年度票字第7745號本票裁定事件卷宗，甲○○於系爭本票
    上之簽名並不清楚，無從確認甲○○是否為系爭本票之發票
    人等情；惟查，觀諸本院上開本票裁定事件卷宗所附之系爭
    本票正、反面影本，甲○○於系爭本票發票人欄內之簽名，
    係與其所按捺之指印相重疊，以致在影印後之效果上，略有
    不清晰之現象，然此僅須將系爭本票正、反面相互參照比對
    ，仍可明確辨識甲○○之簽名，且本院於作成該本票裁定前
    ，亦曾命原告提出系爭本票之原本到院查驗，經原告之代理
    人於93年8 月23日提出系爭本票原本查驗無訛後領回，此經
    本院核閱該本票裁定事件卷宗屬實，顯見甲○○於系爭本票
    上之簽名，並無何不清楚之情事；被告此部分所辯，應有誤
    會。又原告既執有甲○○所簽發之系爭本票，其於形式上對
    於甲○○自有系爭本票之票款債權存在，此與本票裁定並無
    確定實體權利存否之效力，兩者原屬二事，倘被告仍欲否認
    原告對於甲○○之票款債權存在，自應由被告提出反證以供
    本院調查，非得由被告任意空言以甲○○可對原告為票據原
    因關係之抗辯云云，即遽信屬實。至原告於收受甲○○所簽
    發之系爭本票當時，有無要求甲○○提出擔保，及原告何以
    於93年8 月間始持系爭本票聲請本票裁定等節，核均與原告
    已對於甲○○取得系爭本票票款債權之事實不生影響，被告
    執以爭執系爭本票債權之存在，顯係空言臆度之詞，難以憑
    採。從而，原告主張其對於甲○○有系爭本票之票款債權存
    在，為甲○○之債權人等情，自堪信屬實；原告既為甲○○
    之債權人，其於符合其他代位權行使之要件下，自得代位行
    使甲○○之權利。
  (二)按保證人向債權人為清償後，於其清償之限度內，承受債權
    人對於主債務人之債權，但不得有害於債權人之利益，民法
    第749 條定有明文。本件甲○○為被告借款債務之連帶保證
    人，其所有之系爭土地經債權人世華銀行聲請拍賣，受償之
    金額為11,036,521元，此與甲○○向債權人世華銀行清償上
    開金額無異，依前揭條文規定，甲○○於上開清償金額之範
    圍內，承受債權人世華銀行對於被告之債權，亦即甲○○因
    系爭土地之拍賣，已對於被告取得上開11,036,521元之債權
    。被告雖辯稱：被告自87年4 月15日起至89年7 月15日止，
    前後計以支票或匯款之方式交付甲○○款項14筆，總金額為
    32,387,562元，其中19,295,000元為被告向甲○○購買土地
    之價金，其餘之款項13,092,562元則均為甲○○向被告之借
    款，甲○○因負欠被告借款債務，故擔任被告借款之連帶保
    證人，且甲○○對於被告所負欠之借款債務金額，已超過系
    爭土地因拍賣而償還被告債務之金額，甲○○對於被告並無
    求償權，被告亦得以其前開借款債權對於甲○○主張抵銷，
    抵銷後甲○○對於被告已無任何債權存在等情，並提出支付
    款項明細表1 紙、支票影本3 紙、匯款單影本11紙等為證，
    然此為原告所否認。經查，被告對於其所主張之前述14筆款
    項，究何筆款項、金額為支付購買土地之價金，又何筆款項
    、金額為其對於甲○○之借款，並未為具體之指明，難認被
    告已特定其所主張對於甲○○之借款債權範圍；而觀諸被告
    所提出之前開支付款項明細表、支票、匯款單等，其中除87
    年4 月15日、89年2 月19日、89年5 月25所簽發之支票3 紙
    係以被告之名義所簽發，及87年9 月7 日、88年4 月30日、
    89年4 月18日、89年6 月7 日等4 筆匯款係以被告之名義匯
    出者外，其餘7 筆匯款均係分別以訴外人己○、庚○○、戊○○等人之名義匯出，已難逕認係被告所支付之款項；尤其
    ，前開14筆款項之受款人，均為訴外人乙○○或慎岡實業有
    限公司，並非甲○○本人，顯無從認係交付予甲○○之款項
    ；況且，單純交付支票或匯款，其原因不一，出於借貸之目
    的者，固屬有之，惟用以清償、擔保、贈與者，亦所在多有
    ，無論如何，均無從逕認係被告所主張之借貸關係。又被告
    另聲請訊問證人庚○○、戊○○，欲證明上開款項確為其借
    款予甲○○之事實，而證人庚○○、戊○○於本院準備程序
    中，均到庭證稱略以：伊係聽被告說甲○○需要資金週轉，
    要借錢給甲○○，也是被告說甲○○還沒有還錢，被告與甲○○間之借貸關係伊並不清楚，都是聽被告說的等語（見本
    院94年9 月20日準備程序筆錄第2 至第3 頁、第6 至第7 頁
    、）；依證人庚○○、戊○○上開證述內容，顯然渠等所知
    悉被告與甲○○間之借貸關係，均係聽聞自被告本人之敘述
    ，渠等並未親身見聞甲○○向被告借貸之事實，是證人庚○○、戊○○前開聽聞自被告之證述內容，自亦無從憑為有利
    於被告之認定。綜上所述，本件被告既未能證明甲○○對其
    確負有借款債務13,092,562元之事實，其辯稱：甲○○對被
    告所負之債務已超過甲○○以系爭土地清償被告債務之金額
    ，甲○○對於被告並無求償權，被告亦得對甲○○主張抵銷
    云云，自無可採甚明。從而，原告主張：甲○○因系爭土地
    之拍賣，已對於被告取得11,036,521元之債權等語，自堪信
    屬實。至被告另聲請訊問證人即土地代書謝美雲，欲證明甲○○確有向被告借貸之事實；惟查，證人謝美雲係為被告辦
    理向訴外人乙○○購買土地持份之代書，其所參與之土地持
    份買賣，與本件被告與甲○○間之借貸關係，顯不相涉，且
    被告亦未能釋明證人謝美雲與本件被告與甲○○間之借貸關
    係，究有何關聯性可言，本院認尚無調查證人謝美雲之必要
    ，此附予敘明。
五、按債務人怠於行使其權利時，債權人因保全債權，得以自己
    之名義，行使其權利，但專屬於債務人本身者，不在此限，
    民法第242 條定有明文。次按債權人代位債務人起訴，求為
    財產上之給付，因債務人之財產為總債權人之共同擔保，故
    訴求所得應直接屬於債務人，即代位起訴之債權人不得以之
    僅供清償一己之債權，如須滿足自己之債權應另經強制執行
    程序始可，債權人雖亦有代受領第三債務人清償之權限，但
    係指應向債務人給付而由債權人代位受領而言，非指債權人
    直接請求第三債務人對自己清償而言，故債權人代位債務人
    起訴請求給付者，須聲明被告（第三債務人）應向債務人為
    給付之旨，並就代位受領為適當之表明，始與代位權行使效
    果之法理相符，最高法院64年臺上字第2916號著有判例可資
    參照。本件原告對於甲○○有系爭本票之票款債權存在，而
    甲○○因系爭土地之拍賣，對於被告已取得11,036,521元之
    債權，均詳前述，且甲○○迄今仍未對被告行使上開權利之
    事實，亦為被告所自承，復以甲○○經本院為訴訟告知後，
    始終未到庭陳述意見或參加訴訟，顯見甲○○已怠於行使其
    對於被告之上開權利，而該權利亦非甲○○一身專屬之權利
    ，依前揭條文規定及判例意旨，原告自得本於其債權人之地
    位，代位行使甲○○對於被告之債權，並由原告代位受領。
    從而，本件原告依民法第242 條代位權之法律關係，請求被
    告給付甲○○11,036,521元，及自起訴狀繕本送達翌日即94
    年3 月3 日起至清償日止，按週年利率百分之五計算之利息
    ，並由原告代位受領，自屬有據，應予准許。
六、本件原告先位訴之聲明部分既經准許，其備位聲明部分即無
    庸再予審酌，附予敘明。
七、本件事證已臻明確，兩造其餘主張陳述及攻擊防禦方法，經
    審酌與判決結果不生影響，爰不一一論述，亦併予敘明。
八、據上論結，本件原告之訴為有理由，依民事訴訟法第78條，
    判決如主文。
中    華    民    國    95    年    3     月    31    日
                  民事第二庭  審判長法  官  梁宏哲
                                    法  官  潘長生
                                    法  官  劉景宜
以上正本係照原本作成
如對本判決上訴，須於判決送達後20日內向本院提出上訴狀
中    華    民    國    95    年    3     月    31    日
                              書記官  郭南宏


司法院資訊處製作；財團法人民間司法改革基金會備份。
